---
title: "Introducció al *disease mapping*: on emmalalteixen més els infants?"
subtitle: "Epidemiologia espacial amb dades d'àrea. Obesitat infantil a Palma per secció censal"
author: "Pre-Environs · Antoni Colom Fernández"
date: today
lang: ca
bibliography: referencias.bib
nocite: '@*'
format:
  html:
    theme: cosmo
    toc: true
    toc-depth: 2
    toc-title: "Continguts"
    number-sections: true
    code-fold: show
    code-tools: true
    code-copy: true
    embed-resources: true
    fig-align: center
    fig-width: 8
    fig-height: 6.5
execute:
  warning: false
  message: false
  echo: true
  freeze: auto
---

> 🌐 **Llengua:** Català (actual) · [Versión en castellano](index.qmd)

::: {.callout-tip appearance="simple"}
**Per a qui és aquest seminari.** Estudiants de **2n del Grau d'Infermeria** (assignatura *Epidemiologia, Salut Pública i Comunitària*). No cal experiència prèvia en cartografia ni en estadística avançada: n'hi ha prou amb la idea de **taxa** i saber copiar i executar codi en R. Tot el material és **reproduïble** i les dades de salut són **sintètiques**.
:::

## Objectius d'aprenentatge {.unnumbered}

En acabar seràs capaç de:

1. Explicar què són les **dades d'àrea** i per què es cartografien en salut pública.
2. Calcular casos **observats** i **esperats** mitjançant **estandardització indirecta**.
3. Calcular i interpretar la **Raó d'Incidència Estandarditzada (RIE)**.
4. Construir un **mapa de coropletes** estàtic i interactiu i llegir-lo correctament.
5. Descriure la relació entre un problema de salut i la **privació socioeconòmica** del barri.
6. Reconèixer el **problema dels nombres petits** i per què motiva tècniques més avançades.

Aquest seminari segueix l'esperit de l'excel·lent [tutorial de dades d'àrea de Paula Moraga](https://www.paulamoraga.com/tutorial-areal-data/), però **simplificat** (sense models bayesians) i **aplicat** a la línia de recerca de Pre-Environs sobre entorns i salut.

---

## Per què cartografiar la malaltia?

L'any 1854, durant una epidèmia de còlera al Soho de Londres, el metge **John Snow** va dibuixar en un mapa cada mort. Els punts s'agrupaven al voltant d'una font d'aigua de Broad Street. Aquell mapa va ajudar a assenyalar l'aigua —i no el "aire miasmàtic"— com a via de transmissió. Va ser un dels naixements de l'**epidemiologia espacial**: *on* emmalalteix la gent aporta pistes sobre *per què* emmalalteix.

Avui rarament disposem de la posició exacta de cada cas (per confidencialitat). En el seu lloc treballem amb **dades d'àrea** (*areal data*): el **recompte** de casos dins d'unitats administratives. En aquest seminari la unitat serà la **secció censal**, la unitat estadística més petita que publica l'INE (~1.000–1.500 habitants). El municipi de **Palma** té 245 seccions.

La nostra pregunta:

> **L'obesitat infantil es distribueix de manera desigual entre els barris de Palma? Hi ha més obesitat a les zones més desafavorides?**

::: {.callout-note}
## Les dades d'aquest seminari

- **Salut (sintètica).** Casos d'**obesitat infantil** (2–15 anys) per secció, simulats a l'estil del **Programa de Salut Infantoadolescent (PSIA)**. L'obesitat es defineix amb el **criteri de l'OMS** (z-score d'IMC per a l'edat). Els recomptes són **ficticis**, però estan **calibrats** amb prevalences i gradients reals de les Balears; **no contenen cap dada personal**.
- **Privació (real).** Índex de privació de la **Societat Espanyola d'Epidemiologia (SEE, IP2011)** i **renda neta mitjana per persona** (INE, Atles de Distribució de Renda de les Llars, 2022), per secció censal.
- **Geometria (real).** Límits de les seccions censals de Palma.
:::

## Preparació: paquets i dades

```{r}
#| label: setup
library(sf)        # dades espacials (mapes)
library(dplyr)     # manipulació de taules
library(readr)     # llegir CSV
library(ggplot2)   # gràfics i mapes estàtics
library(leaflet)   # mapes interactius
library(scales)    # format de nombres
```

Carreguem la **geometria** (un objecte espacial `sf`, una fila per secció) i les **dades de salut** (una fila per secció × sexe × grup d'edat). Donem noms en català a les columnes per comoditat.

```{r}
#| label: cargar-datos
seccions <- st_read("data/palma_secciones.geojson", quiet = TRUE)

dades <- read_csv(
  "data/obesidad_infantil_palma_sintetica.csv",
  col_types = cols(
    CUSEC      = col_character(),  # codi de secció (text: conserva el 0 inicial!)
    sexo       = col_character(),
    grupo_edad = col_character(),
    poblacion  = col_integer(),
    casos      = col_integer()
  )
) |>
  transmute(
    CUSEC,
    sexe      = recode(sexo, "Niño" = "Nen", "Niña" = "Nena"),
    grup_edat = grupo_edad,                # 2-5, 6-11, 12-15
    poblacio  = poblacion,                 # nombre d'infants en aquell estrat
    casos     = casos                      # nombre amb obesitat en aquell estrat
  )

head(dades)
```

Cada secció apareix **sis vegades** a `dades`: dos sexes × tres grups d'edat (2–5, 6–11, 12–15).

```{r}
#| label: estructura
# La geometria: una fila per secció, amb les covariables reals
seccions |>
  st_drop_geometry() |>
  select(CUSEC, ip_see, renta, quintil) |>
  head()
```

`ip_see` és l'índex de privació (valors **alts = més desafavorit**), `renta` la renda mitjana per persona en euros i `quintil` agrupa les seccions en cinc grups de privació (1 = menys, 5 = més).

::: callout-note
## Curiositat cartogràfica · Cabrera dins de Palma

Si en allunyar la vista del mapa hi veus una "illa" molt al sud, no és un error: l'**arxipèlag de Cabrera** pertany administrativament al municipi de Palma. La secció `0704001019` cobreix alhora una zona cèntrica de Palma, on resideix pràcticament tota la població comptabilitzada, i les illes del **Parc Nacional Maritimoterrestre de l'Arxipèlag de Cabrera** (Llei 14/1991), gairebé deshabitades: llocs del Parc, far i antiga guarnició militar.

**Per què?** Cabrera mai no va arribar a constituir-se en municipi propi. Va estar sota titularitat privada de la família Feliu durant bona part dels segles XIX i XX, amb una guarnició militar permanent, i va ser adquirida per l'Estat a finals dels anys vuitanta com a pas previ a la seva declaració com a parc nacional. Sense població resident estable suficient per formar un terme municipal independent, l'INE manté la seva demarcació censal adscrita a Palma, capital insular de referència, dins un únic CUSEC compartit amb barris del nucli urbà.

Això té dues implicacions pràctiques:

1. Als mapes coroplètics hi veuràs una "cua" molt al sud amb la mateixa RIE que la secció de la qual forma part: és un artefacte administratiu, no un senyal epidemiològic.
2. Si calculéssim taxes per superfície (densitat), l'illa afegiria quilòmetres quadrats sense habitants i esbiaixaria el denominador. Aquí treballem sempre amb població, així que l'efecte és només visual.

No l'excloem de l'anàlisi: és un bon recordatori que **les seccions censals obeeixen a una lògica administrativa, no analítica**.
:::

## Casos observats: per què els recomptes crus enganyen

Primer sumem els casos de cada secció (sumant sexes i edats). L'anomenem **Y** (observats).

```{r}
#| label: observados
observats <- dades |>
  group_by(CUSEC) |>
  summarise(
    Y        = sum(casos),
    poblacio = sum(poblacio),
    .groups  = "drop"
  )

summary(observats$Y)
```

Si pintem directament **Y** al mapa, obtenim una imatge **enganyosa**:

```{r}
#| label: mapa-crudo
#| fig-cap: "Recompte cru de casos (Y). Les seccions amb més infants tenen més casos, encara que el risc no sigui més alt."
mapa_Y <- left_join(seccions, observats, by = "CUSEC")

ggplot(mapa_Y) +
  geom_sf(aes(fill = Y), color = "white", linewidth = 0.05) +
  scale_fill_viridis_c(option = "magma", direction = -1, name = "Casos (Y)") +
  labs(title = "Casos d'obesitat infantil per secció (recompte cru)") +
  theme_void()
```

::: {.callout-warning}
## El recompte cru no és risc

Una secció amb molts infants tindrà molts casos **encara que el seu risc sigui normal**. Per comparar barris cal tenir en compte **quants infants hi ha** i **de quina edat i sexe són**. Aquest és el paper dels **casos esperats**.
:::

## Casos esperats: estandardització indirecta

L'obesitat no afecta igual totes les edats ni tots dos sexes. Si un barri té més infants de l'edat de més risc, tindrà més casos només per la seva **composició**, no per ser un entorn pitjor.

L'**estandardització indirecta** corregeix això. La idea, en dos passos:

1. Calculem la **taxa de referència** de cada estrat (sexe × edat) fent servir **tot Palma**.
2. Apliquem aquestes taxes a la **població de cada secció** per obtenir quants casos **esperaríem** si aquella secció es comportés com la mitjana de Palma. La suma per secció és **E** (esperats).

$$E_i = \sum_{j} \; r_j \times n_{ij}$$

on $r_j$ és la taxa de referència de l'estrat $j$ (sexe–edat) a Palma i $n_{ij}$ la població d'aquell estrat a la secció $i$.

```{r}
#| label: tasas-referencia
# Pas 1: taxa de referència per estrat (tot Palma)
referencia <- dades |>
  group_by(sexe, grup_edat) |>
  summarise(
    taxa_ref = sum(casos) / sum(poblacio),
    .groups  = "drop"
  )

referencia
```

S'hi veu el patró real: més prevalença en **nens** que en nenes i pic als **6–11 anys**.

```{r}
#| label: esperados
# Pas 2: esperats en cada estrat = població × taxa de referència
esperats <- dades |>
  left_join(referencia, by = c("sexe", "grup_edat")) |>
  mutate(esperats_ij = poblacio * taxa_ref) |>
  group_by(CUSEC) |>
  summarise(E = sum(esperats_ij), .groups = "drop")

# Unim observats i esperats
ind <- observats |>
  left_join(esperats, by = "CUSEC")

head(ind)
```

```{r}
#| label: comprobacion
# Comprovació clau de l'estandardització indirecta:
# el total d'esperats coincideix amb el total d'observats.
c(total_Y = sum(ind$Y), total_E = round(sum(ind$E), 1))
```

::: {.callout-note}
## Un bon senyal

`sum(E) = sum(Y)`. Té sentit: hem repartit el **total real** de casos de Palma entre les seccions **segons la seva població i estructura d'edat i sexe**. Ara ja podem comparar l'observat amb l'esperat.
:::

## La Raó d'Incidència Estandarditzada (RIE)

La **RIE** (en anglès *SMR/SIR*) compara l'observat amb l'esperat:

$$\text{RIE}_i = \frac{Y_i}{E_i}$$

```{r}
#| label: rie
ind <- ind |>
  mutate(
    RIE = Y / E,
    # Interval de confiança del 95 % (mètode exacte de Poisson, Byar)
    LI  = qchisq(0.025, 2 * Y) / 2 / E,
    LS  = qchisq(0.975, 2 * (Y + 1)) / 2 / E
  )

ind |> arrange(desc(RIE)) |> head(5)
```

::: {.callout-important}
## Com es llegeix la RIE

- **RIE ≈ 1** → hi ha **tants casos com s'esperava** (risc mitjà de Palma).
- **RIE > 1** → **més** casos del que s'esperava (p. ex. 1,30 = un 30 % més).
- **RIE < 1** → **menys** casos del que s'esperava.

L'**interval de confiança** indica la incertesa: si inclou l'1, la diferència amb la mitjana podria deure's a l'atzar.
:::

## Cartografia de la RIE

### Mapa estàtic

Agrupem la RIE en classes per llegir-la millor i fem servir una paleta divergent centrada en 1.

```{r}
#| label: mapa-rie
#| fig-cap: "RIE d'obesitat infantil per secció censal de Palma (dades sintètiques)."
mapa <- left_join(seccions, ind, by = "CUSEC") |>
  mutate(RIE_cat = cut(
    RIE,
    breaks = c(0, 0.7, 0.9, 1.1, 1.3, Inf),
    labels = c("< 0,7", "0,7–0,9", "0,9–1,1", "1,1–1,3", "> 1,3")
  ))

ggplot(mapa) +
  geom_sf(aes(fill = RIE_cat), color = "white", linewidth = 0.05) +
  scale_fill_brewer(palette = "RdYlBu", direction = -1,
                    name = "RIE", drop = FALSE) +
  labs(title = "Risc relatiu d'obesitat infantil",
       subtitle = "Palma · seccions censals · RIE = observats / esperats") +
  theme_void()
```

Les seccions en **vermell** tenen més obesitat de l'esperada; en **blau**, menys.

### Mapa interactiu

Un mapa `leaflet` permet explorar cada secció amb el ratolí i veure'n les xifres.

```{r}
#| label: mapa-leaflet
pal <- colorBin("YlOrRd", domain = mapa$RIE,
                bins = c(0, 0.7, 0.9, 1.1, 1.3, ceiling(max(mapa$RIE, na.rm = TRUE))))

etiquetes <- sprintf(
  "<b>Secció %s</b><br/>Observats: %d<br/>Esperats: %.1f<br/><b>RIE: %.2f</b> (IC95 %.2f–%.2f)",
  mapa$CUSEC, mapa$Y, mapa$E, mapa$RIE, mapa$LI, mapa$LS
) |> lapply(htmltools::HTML)

leaflet(mapa) |>
  addProviderTiles("CartoDB.Positron") |>
  addPolygons(
    fillColor    = ~pal(RIE),
    color        = "grey", weight = 0.5, fillOpacity = 0.7,
    highlightOptions = highlightOptions(weight = 2, color = "black", bringToFront = TRUE),
    label        = etiquetes
  ) |>
  addLegend(pal = pal, values = ~RIE, title = "RIE", position = "bottomright")
```

## L'obesitat s'associa amb la privació del barri?

Fins aquí hem descrit *on*. Ara ens preguntem *amb què* es relaciona. Comparem la RIE amb la **privació socioeconòmica** de cada secció (índex SEE), agrupada en quintils (1 = menys desafavorit, 5 = més).

```{r}
#| label: gradiente
#| fig-cap: "RIE d'obesitat infantil segons el quintil de privació del barri."
ind_cov <- ind |>
  left_join(st_drop_geometry(seccions) |> select(CUSEC, ip_see, renta, quintil),
            by = "CUSEC")

ggplot(ind_cov, aes(x = factor(quintil), y = RIE, fill = factor(quintil))) +
  geom_hline(yintercept = 1, linetype = "dashed", color = "grey40") +
  geom_boxplot(alpha = 0.8, show.legend = FALSE) +
  scale_fill_brewer(palette = "OrRd") +
  labs(x = "Quintil de privació (1 = menys, 5 = més desafavorit)",
       y = "RIE",
       title = "Gradient socioeconòmic de l'obesitat infantil") +
  theme_minimal()
```

```{r}
#| label: gradiente-tabla
ind_cov |>
  group_by(quintil) |>
  summarise(
    seccions  = n(),
    RIE_mitja = round(mean(RIE), 2),
    .groups   = "drop"
  ) |>
  mutate(rao_vs_Q1 = round(RIE_mitja / first(RIE_mitja), 2))
```

::: {.callout-important}
## Lectura en clau de salut pública

La RIE **augmenta de manera esglaonada** des dels barris menys als més desafavorits. És un **gradient social** de la salut: l'obesitat infantil no es reparteix a l'atzar, sinó que es concentra on hi ha més privació. Això orienta les **polítiques**: prioritzar recursos de prevenció (alimentació saludable, entorns que afavoreixin l'activitat física) als barris de més privació. És la idea central de la línia Pre-Environs sobre **entorns obesogènics** i desigualtats [@colom2026; @colom2020].
:::

::: {.callout-tip collapse="true"}
## I si fem servir la renda en lloc de l'índex de privació?

Privació i renda mesuren el mateix des de costats oposats (la seva correlació aquí és ≈ −0,69). Pots repetir el gràfic canviant `quintil` per `renta` i veuràs el gradient **invers**: a **menys renda**, **més** RIE.

```{r}
#| label: renta
#| eval: false
ggplot(ind_cov, aes(x = renta, y = RIE)) +
  geom_point(alpha = 0.5) +
  geom_smooth(method = "loess", se = TRUE) +
  labs(x = "Renda neta mitjana per persona (€)", y = "RIE")
```
:::

## El problema dels nombres petits

Mira les seccions amb **pocs infants**: la seva RIE pot ser molt alta o molt baixa només per atzar, i el seu interval de confiança és **molt ample**.

```{r}
#| label: numeros-pequenos
#| fig-cap: "Com menys casos esperats (E), més es dispara la incertesa de la RIE."
ggplot(ind, aes(x = E, y = RIE)) +
  geom_hline(yintercept = 1, linetype = "dashed", color = "grey50") +
  geom_pointrange(aes(ymin = LI, ymax = LS), alpha = 0.4, linewidth = 0.3) +
  labs(x = "Casos esperats (E)", y = "RIE (amb IC95 %)",
       title = "Inestabilitat de la RIE en àrees petites") +
  theme_minimal()
```

::: {.callout-warning}
## Una RIE alta en un barri molt petit no és prova d'un problema

Amb 3 casos esperats, observar-ne 6 dona una RIE de 2,0… però també podria haver sortit 2 (RIE 0,67) per pur atzar. Per això, abans d'alarmar o de decidir, cal mirar la **incertesa**, no només el color del mapa.
:::

### Com ho resolen els experts?

Quan les àrees són petites, es fan servir **models de suavitzat espacial** (models bayesians jeràrquics, p. ex. **BYM amb INLA**). Aquests models "**manlleven informació**" de les seccions veïnes per estabilitzar les estimacions i separar el **senyal** del **soroll**.

Això queda **fora d'aquest seminari** (és matèria avançada), però és exactament el pas següent:

- el [tutorial de dades d'àrea de Paula Moraga](https://www.paulamoraga.com/tutorial-areal-data/#4_Modelling) el desenvolupa amb `INLA`;
- el mateix grup Pre-Environs l'aplica al risc espaciotemporal d'obesitat infantil a les Balears.

## Resum

```{r}
#| label: resumen
#| echo: false
knitr::kable(
  data.frame(
    Pas = c("1. Observats (Y)", "2. Esperats (E)", "3. RIE = Y/E",
            "4. Mapa", "5. Covariable", "6. Límit"),
    Idea = c("Comptar casos per secció",
             "El que caldria esperar segons edat i sexe (estandardització indirecta)",
             "Comparar l'observat amb l'esperat",
             "Acolorir el risc i llegir-ne la incertesa",
             "Relacionar amb la privació del barri",
             "Nombres petits → la RIE és inestable → suavitzat")
  ),
  caption = "Recorregut del seminari"
)
```

**Missatges clau:** el recompte cru enganya; la RIE compara observat amb esperat després d'ajustar per edat i sexe; els mapes **comuniquen** però també poden **confondre** si s'ignora la incertesa; i l'obesitat infantil segueix un **gradient social** que interpel·la les polítiques de salut pública.

## Exercici

1. **Llegeix el teu barri.** Tria una secció al mapa interactiu. Anota Y, E i RIE. Hi ha més o menys obesitat de l'esperada? L'interval de confiança inclou l'1?
2. **Recalcula a mà.** Per a aquella secció, comprova que `RIE = Y / E`.
3. **Compara extrems.** Amb la taula per quintils, quantes vegades més gran és la RIE mitjana del quintil 5 respecte de l'1?
4. **Canvia la mirada.** Activa el bloc de la renda (`eval: false` → `true`) i descriu el gradient. És coherent amb el de l'índex de privació?
5. **Pensar crític.** Troba una secció amb RIE alta però IC molt ample. Recomanaries una intervenció només amb aquesta dada? Què més demanaries?

## Per saber-ne més {.unnumbered}

::: {#refs}
:::

---

::: {.callout-note appearance="simple" collapse="true"}
## Nota sobre les dades i la reproductibilitat

Els **casos d'obesitat són sintètics**: es van generar per secció i estrat (sexe × edat) a partir d'una prevalença base calibrada amb les xifres reals de l'estudi d'obesitat infantil en àrees petites de les Balears (definició OMS), multiplicada pel **risc relatiu per quintil de privació** estimat en el model BYM real del grup (RIE Q5/Q1 ≈ 1,4). Les **covariables de privació i renda són reals** (SEE IP2011; INE ADRH 2022), agregades a la secció censal. **No s'han utilitzat ni publicat microdades sanitàries.** El codi d'aquest document reprodueix íntegrament l'anàlisi a partir dels fitxers de `data/`.
:::
