---
title: "Introducción al *disease mapping*: ¿dónde enferman más los niños?"
subtitle: "Epidemiología espacial con datos de área. Obesidad infantil en Palma por sección censal"
author: "Pre-Environs · Antoni Colom Fernández"
date: today
lang: es
bibliography: referencias.bib
nocite: '@*'
format:
  html:
    theme: cosmo
    toc: true
    toc-depth: 2
    toc-title: "Contenido"
    number-sections: true
    code-fold: show
    code-tools: true
    code-copy: true
    embed-resources: true
    fig-align: center
    fig-width: 8
    fig-height: 6.5
execute:
  warning: false
  message: false
  echo: true
  freeze: auto
---

> 🌐 **Idioma:** Castellano (actual) · [Versió en català](index-ca.qmd)

::: {.callout-tip appearance="simple"}
**Para quién es este seminario.** Estudiantes de **2.º del Grado en Enfermería** (asignatura *Epidemiologia, Salut Pública i Comunitària*). No se necesita experiencia previa en cartografía ni en estadística avanzada: basta con la idea de **tasa** y saber copiar y ejecutar código en R. Todo el material es **reproducible** y los datos de salud son **sintéticos**.
:::

## Objetivos de aprendizaje {.unnumbered}

Al terminar serás capaz de:

1. Explicar qué son los **datos de área** y por qué se cartografían en salud pública.
2. Calcular casos **observados** y **esperados** mediante **estandarización indirecta**.
3. Calcular e interpretar la **Razón de Incidencia Estandarizada (RIE)**.
4. Construir un **mapa de coropletas** estático e interactivo y leerlo correctamente.
5. Describir la relación entre un problema de salud y la **privación socioeconómica** del barrio.
6. Reconocer el **problema de los números pequeños** y por qué motiva técnicas más avanzadas.

Este seminario sigue el espíritu del excelente [tutorial de áreas de Paula Moraga](https://www.paulamoraga.com/tutorial-areal-data/), pero **simplificado** (sin modelos bayesianos) y **aplicado** a la línea de investigación de Pre-Environs sobre entornos y salud.

---

## ¿Por qué mapear la enfermedad?

En 1854, durante una epidemia de cólera en el Soho de Londres, el médico **John Snow** dibujó en un mapa cada muerte. Los puntos se agrupaban alrededor de una fuente de agua de Broad Street. Aquel mapa ayudó a señalar el agua —no el "aire miasmático"— como vía de transmisión. Fue uno de los nacimientos de la **epidemiología espacial**: *dónde* enferma la gente aporta pistas sobre *por qué* enferma.

Hoy rara vez disponemos de la posición exacta de cada caso (por confidencialidad). En su lugar trabajamos con **datos de área** (*areal data*): el **recuento** de casos dentro de unidades administrativas. En este seminario la unidad será la **sección censal**, la unidad estadística más pequeña que publica el INE (~1.000–1.500 habitantes). El municipio de **Palma** tiene 245 secciones.

Nuestra pregunta:

> **¿La obesidad infantil se distribuye de forma desigual entre los barrios de Palma? ¿Hay más en las zonas más desfavorecidas?**

::: {.callout-note}
## Los datos de este seminario

- **Salud (sintética).** Casos de **obesidad infantil** (2–15 años) por sección, simulados al estilo del **Programa de Salut Infantoadolescent (PSIA)**. La obesidad se define con el **criterio de la OMS** (z-score de IMC para la edad). Los recuentos son **ficticios**, pero están **calibrados** con prevalencias y gradientes reales de Baleares; **no contienen ningún dato personal**.
- **Privación (real).** Índice de privación de la **Sociedad Española de Epidemiología (SEE, IP2011)** y **renta neta media por persona** (INE, Atlas de Distribución de Renta de los Hogares, 2022), por sección censal.
- **Geometría (real).** Límites de las secciones censales de Palma.
:::

## Preparación: paquetes y datos

```{r}
#| label: setup
library(sf)        # datos espaciales (mapas)
library(dplyr)     # manipulación de tablas
library(readr)     # leer CSV
library(ggplot2)   # gráficos y mapas estáticos
library(leaflet)   # mapas interactivos
library(scales)    # formato de números
```

Cargamos la **geometría** (un objeto espacial `sf`, una fila por sección) y los **datos de salud** (una fila por sección × sexo × grupo de edad).

```{r}
#| label: cargar-datos
secciones <- st_read("data/palma_secciones.geojson", quiet = TRUE)

datos <- read_csv(
  "data/obesidad_infantil_palma_sintetica.csv",
  col_types = cols(
    CUSEC      = col_character(),  # código de sección (¡texto, conserva el 0 inicial!)
    sexo       = col_character(),
    grupo_edad = col_character(),
    poblacion  = col_integer(),    # nº de niños/as en ese estrato
    casos      = col_integer()     # nº con obesidad en ese estrato
  )
)

head(datos)
```

Cada sección aparece **seis veces** en `datos`: dos sexos × tres grupos de edad (2–5, 6–11, 12–15). La columna `poblacion` es el número de menores y `casos` los que tienen obesidad.

```{r}
#| label: estructura
# La geometría: una fila por sección, con las covariables reales
secciones |>
  st_drop_geometry() |>
  select(CUSEC, ip_see, renta, quintil) |>
  head()
```

`ip_see` es el índice de privación (valores **altos = más desfavorecido**), `renta` la renta media por persona en euros y `quintil` agrupa las secciones en cinco grupos de privación (1 = menos, 5 = más).

::: callout-note
## Curiosidad cartográfica · Cabrera dentro de Palma

Si al alejar la vista del mapa observas una "isla" muy al sur, no es un fallo: el **archipiélago de Cabrera** pertenece administrativamente al municipio de Palma. La sección `0704001019` cubre a la vez una zona céntrica de Palma, donde reside prácticamente toda la población contabilizada, y las islas del **Parque Nacional Marítimo-Terrestre del Archipiélago de Cabrera** (Ley 14/1991), casi deshabitadas: puestos del Parque, faro y antigua guarnición militar.

**¿Por qué?** Cabrera nunca llegó a constituirse en municipio propio. Estuvo bajo titularidad privada de la familia Feliu durante buena parte de los siglos XIX y XX, con una guarnición militar permanente, y fue adquirida por el Estado a finales de los años ochenta como paso previo a su declaración como parque nacional. Sin población residente estable suficiente para formar un término municipal independiente, el INE mantiene su demarcación censal adscrita a Palma, capital insular de referencia, dentro de un único CUSEC compartido con barrios del núcleo urbano.

Esto tiene dos implicaciones prácticas:

1. En los mapas coropléticos verás una "cola" muy al sur con la misma RIE que la sección de la que forma parte: es un artefacto administrativo, no una señal epidemiológica.
2. Si calculáramos tasas por superficie (densidad), la isla añadiría kilómetros cuadrados sin habitantes y sesgaría el denominador. Aquí trabajamos siempre con población, así que el efecto es solo visual.

No la excluimos del análisis: es un buen recordatorio de que **las secciones censales obedecen a una lógica administrativa, no analítica**.
:::

## Casos observados: por qué los recuentos crudos engañan

Primero sumamos los casos de cada sección (sumando sexos y edades). Lo llamamos **Y** (observados).

```{r}
#| label: observados
observados <- datos |>
  group_by(CUSEC) |>
  summarise(
    Y         = sum(casos),
    poblacion = sum(poblacion),
    .groups   = "drop"
  )

summary(observados$Y)
```

Si pintamos directamente **Y** en el mapa, obtenemos algo **engañoso**:

```{r}
#| label: mapa-crudo
#| fig-cap: "Recuento crudo de casos (Y). Las secciones con más niños tienen más casos, aunque el riesgo no sea mayor."
mapa_Y <- left_join(secciones, observados, by = "CUSEC")

ggplot(mapa_Y) +
  geom_sf(aes(fill = Y), color = "white", linewidth = 0.05) +
  scale_fill_viridis_c(option = "magma", direction = -1, name = "Casos (Y)") +
  labs(title = "Casos de obesidad infantil por sección (recuento crudo)") +
  theme_void()
```

::: {.callout-warning}
## El recuento crudo no es riesgo

Una sección con muchos niños tendrá muchos casos **aunque su riesgo sea normal**. Para comparar barrios necesitamos tener en cuenta **cuántos niños hay** y **de qué edad y sexo son**. Ese es el papel de los **casos esperados**.
:::

## Casos esperados: estandarización indirecta

La obesidad no afecta igual a todas las edades ni a ambos sexos. Si un barrio tiene más niños de la edad de mayor riesgo, tendrá más casos solo por su **composición**, no por ser un entorno peor.

La **estandarización indirecta** corrige esto. La idea, en dos pasos:

1. Calculamos la **tasa de referencia** de cada estrato (sexo × edad) usando **todo Palma**.
2. Aplicamos esas tasas a la **población de cada sección** para obtener cuántos casos **esperaríamos** si esa sección se comportara como la media de Palma. La suma por sección es **E** (esperados).

$$E_i = \sum_{j} \; r_j \times n_{ij}$$

donde $r_j$ es la tasa de referencia del estrato $j$ (sexo–edad) en Palma y $n_{ij}$ la población de ese estrato en la sección $i$.

```{r}
#| label: tasas-referencia
# Paso 1: tasa de referencia por estrato (todo Palma)
referencia <- datos |>
  group_by(sexo, grupo_edad) |>
  summarise(
    tasa_ref = sum(casos) / sum(poblacion),
    .groups  = "drop"
  )

referencia
```

Se ve el patrón real: mayor prevalencia en **niños** que en niñas y pico en **6–11 años**.

```{r}
#| label: esperados
# Paso 2: esperados en cada estrato = población × tasa de referencia
esperados <- datos |>
  left_join(referencia, by = c("sexo", "grupo_edad")) |>
  mutate(esperados_ij = poblacion * tasa_ref) |>
  group_by(CUSEC) |>
  summarise(E = sum(esperados_ij), .groups = "drop")

# Unimos observados y esperados
ind <- observados |>
  left_join(esperados, by = "CUSEC")

head(ind)
```

```{r}
#| label: comprobacion
# Comprobación clave de la estandarización indirecta:
# el total de esperados coincide con el total de observados.
c(total_Y = sum(ind$Y), total_E = round(sum(ind$E), 1))
```

::: {.callout-note}
## Una buena señal

`sum(E) = sum(Y)`. Tiene sentido: hemos repartido el **total real** de casos de Palma entre las secciones **según su población y estructura de edad/sexo**. Ahora podemos comparar lo observado con lo esperado.
:::

::: {.callout-tip collapse="true"}
## Atajo: `SpatialEpi::expected()`

Los **dos pasos** que acabamos de hacer (tasa de referencia por estrato → esperados por sección) son exactamente lo que encapsula la función `expected()` del paquete [`SpatialEpi`](https://cran.r-project.org/package=SpatialEpi), de uso muy extendido en epidemiología espacial (es la que utiliza Paula Moraga en su [tutorial de datos areales](https://www.paulamoraga.com/tutorial-areal-data/)).

```{r}
#| label: expected-spatialepi
#| eval: false
library(SpatialEpi)

# 1) Ordenar primero por sección y luego por estrato (sexo × edad)
ord <- datos |> arrange(CUSEC, sexo, grupo_edad)

# 2) Una sola línea = nuestros pasos 1 + 2 juntos
E_spatialepi <- expected(
  population = ord$poblacion,
  cases      = ord$casos,
  n.strata   = 6           # 2 sexos × 3 grupos de edad
)
```

Requisitos: los vectores deben estar **ordenados primero por área y luego por estrato**, y el número de estratos por área (`n.strata`) debe ser **constante** (aquí 6). El vector resultante, con una entrada por sección en el mismo orden de aparición, coincide con el `E` que hemos calculado a mano.

Aquí lo hemos hecho paso a paso para que se vea **qué hace internamente** la función y para poder inspeccionar la tasa de referencia de cada estrato. En el trabajo diario, una vez entendida la lógica, una línea de `SpatialEpi::expected()` es lo habitual.
:::

## La Razón de Incidencia Estandarizada (RIE)

La **RIE** (en inglés *SMR/SIR*) compara lo observado con lo esperado:

$$\text{RIE}_i = \frac{Y_i}{E_i}$$

```{r}
#| label: rie
ind <- ind |>
  mutate(
    RIE = Y / E,
    # Intervalo de confianza del 95 % (método exacto de Poisson, Byar)
    LI  = qchisq(0.025, 2 * Y) / 2 / E,
    LS  = qchisq(0.975, 2 * (Y + 1)) / 2 / E
  )

ind |> arrange(desc(RIE)) |> head(5)
```

::: {.callout-important}
## Cómo se lee la RIE

- **RIE ≈ 1** → hay **tantos casos como se esperaba** (riesgo medio de Palma).
- **RIE > 1** → **más** casos de lo esperado (p. ej. 1,30 = un 30 % más).
- **RIE < 1** → **menos** casos de lo esperado.

El **intervalo de confianza** indica la incertidumbre: si incluye el 1, la diferencia con la media podría deberse al azar.
:::

## Cartografía de la RIE

### Mapa estático

Agrupamos la RIE en clases para leerla mejor y usamos una paleta divergente centrada en 1.

```{r}
#| label: mapa-rie
#| fig-cap: "RIE de obesidad infantil por sección censal de Palma (datos sintéticos)."
mapa <- left_join(secciones, ind, by = "CUSEC") |>
  mutate(RIE_cat = cut(
    RIE,
    breaks = c(0, 0.7, 0.9, 1.1, 1.3, Inf),
    labels = c("< 0,7", "0,7–0,9", "0,9–1,1", "1,1–1,3", "> 1,3")
  ))

ggplot(mapa) +
  geom_sf(aes(fill = RIE_cat), color = "white", linewidth = 0.05) +
  scale_fill_brewer(palette = "RdYlBu", direction = -1,
                    name = "RIE", drop = FALSE) +
  labs(title = "Riesgo relativo de obesidad infantil",
       subtitle = "Palma · secciones censales · RIE = observados / esperados") +
  theme_void()
```

Las secciones en **rojo** tienen más obesidad de la esperada; en **azul**, menos.

### Mapa interactivo

Un mapa `leaflet` permite explorar cada sección con el ratón y ver sus cifras.

```{r}
#| label: mapa-leaflet
pal <- colorBin("YlOrRd", domain = mapa$RIE,
                bins = c(0, 0.7, 0.9, 1.1, 1.3, ceiling(max(mapa$RIE, na.rm = TRUE))))

etiquetas <- sprintf(
  "<b>Sección %s</b><br/>Observados: %d<br/>Esperados: %.1f<br/><b>RIE: %.2f</b> (IC95 %.2f–%.2f)",
  mapa$CUSEC, mapa$Y, mapa$E, mapa$RIE, mapa$LI, mapa$LS
) |> lapply(htmltools::HTML)

leaflet(mapa) |>
  addProviderTiles("CartoDB.Positron") |>
  addPolygons(
    fillColor    = ~pal(RIE),
    color        = "grey", weight = 0.5, fillOpacity = 0.7,
    highlightOptions = highlightOptions(weight = 2, color = "black", bringToFront = TRUE),
    label        = etiquetas
  ) |>
  addLegend(pal = pal, values = ~RIE, title = "RIE", position = "bottomright")
```

## ¿Se asocia la obesidad con la privación del barrio?

Hasta aquí hemos descrito *dónde*. Ahora preguntamos *con qué se relaciona*. Comparamos la RIE con la **privación socioeconómica** de cada sección (índice SEE), agrupada en quintiles (1 = menos desfavorecido, 5 = más).

```{r}
#| label: gradiente
#| fig-cap: "RIE de obesidad infantil según el quintil de privación del barrio."
ind_cov <- ind |>
  left_join(st_drop_geometry(secciones) |> select(CUSEC, ip_see, renta, quintil),
            by = "CUSEC")

ggplot(ind_cov, aes(x = factor(quintil), y = RIE, fill = factor(quintil))) +
  geom_hline(yintercept = 1, linetype = "dashed", color = "grey40") +
  geom_boxplot(alpha = 0.8, show.legend = FALSE) +
  scale_fill_brewer(palette = "OrRd") +
  labs(x = "Quintil de privación (1 = menos, 5 = más desfavorecido)",
       y = "RIE",
       title = "Gradiente socioeconómico de la obesidad infantil") +
  theme_minimal()
```

```{r}
#| label: gradiente-tabla
ind_cov |>
  group_by(quintil) |>
  summarise(
    secciones = n(),
    RIE_media = round(mean(RIE), 2),
    .groups   = "drop"
  ) |>
  mutate(razon_vs_Q1 = round(RIE_media / first(RIE_media), 2))
```

::: {.callout-important}
## Lectura en clave de salud pública

La RIE **aumenta de forma escalonada** desde los barrios menos a los más desfavorecidos. Es un **gradiente social** de la salud: la obesidad infantil no se reparte al azar, sino que se concentra donde hay más privación. Esto orienta las **políticas**: priorizar recursos de prevención (alimentación saludable, entornos que favorezcan la actividad física) en los barrios de mayor privación. Es la idea central de la línea Pre-Environs sobre **entornos obesogénicos** y desigualdades [@colom2026; @colom2020].
:::

::: {.callout-tip collapse="true"}
## ¿Y si usamos la renta en vez del índice de privación?

Privación y renta miden lo mismo desde lados opuestos (su correlación aquí es ≈ −0,69). Puedes repetir el gráfico cambiando `quintil` por `renta` y verás el gradiente **inverso**: a **menor renta**, **mayor** RIE.

```{r}
#| label: renta
#| eval: false
ggplot(ind_cov, aes(x = renta, y = RIE)) +
  geom_point(alpha = 0.5) +
  geom_smooth(method = "loess", se = TRUE) +
  labs(x = "Renta neta media por persona (€)", y = "RIE")
```
:::

## El problema de los números pequeños

Mira las secciones con **pocos niños**: su RIE puede ser muy alta o muy baja solo por azar, y su intervalo de confianza es **muy ancho**.

```{r}
#| label: numeros-pequenos
#| fig-cap: "Cuantos menos casos esperados (E), más se dispara la incertidumbre de la RIE."
ggplot(ind, aes(x = E, y = RIE)) +
  geom_hline(yintercept = 1, linetype = "dashed", color = "grey50") +
  geom_pointrange(aes(ymin = LI, ymax = LS), alpha = 0.4, linewidth = 0.3) +
  labs(x = "Casos esperados (E)", y = "RIE (con IC95 %)",
       title = "Inestabilidad de la RIE en áreas pequeñas") +
  theme_minimal()
```

::: {.callout-warning}
## Una RIE alta en un barrio diminuto no es prueba de un problema

Con 3 casos esperados, observar 6 da una RIE de 2,0… pero también podría haber salido 2 (RIE 0,67) por puro azar. Por eso, antes de alarmar o de decidir, hay que mirar la **incertidumbre**, no solo el color del mapa.
:::

### ¿Cómo lo resuelven los expertos?

Cuando las áreas son pequeñas, se usan **modelos de suavizado espacial** (modelos bayesianos jerárquicos, p. ej. **BYM con INLA**). Estos modelos "**toman prestada información**" de las secciones vecinas para estabilizar las estimaciones y separar la **señal** del **ruido**.

Eso queda **fuera de este seminario** (es materia avanzada), pero es exactamente el siguiente paso:

- el [tutorial de áreas de Paula Moraga](https://www.paulamoraga.com/tutorial-areal-data/#4_Modelling) lo desarrolla con `INLA`;
- el propio grupo Pre-Environs lo aplica al riesgo espacio-temporal de obesidad infantil en Baleares.

## Resumen

```{r}
#| label: resumen
#| echo: false
knitr::kable(
  data.frame(
    Paso = c("1. Observados (Y)", "2. Esperados (E)", "3. RIE = Y/E",
             "4. Mapa", "5. Covariable", "6. Límite"),
    Idea = c("Contar casos por sección",
             "Lo que cabría esperar según edad y sexo (estandarización indirecta)",
             "Comparar observado con esperado",
             "Colorear el riesgo y leer su incertidumbre",
             "Relacionar con la privación del barrio",
             "Números pequeños → la RIE es inestable → suavizado")
  ),
  caption = "Recorrido del seminario"
)
```

**Mensajes clave:** el recuento crudo engaña; la RIE compara observado con esperado tras ajustar por edad y sexo; los mapas **comunican** pero también pueden **confundir** si se ignora la incertidumbre; y la obesidad infantil sigue un **gradiente social** que interpela a las políticas de salud pública.

## Ejercicio

1. **Lee tu barrio.** Elige una sección en el mapa interactivo. Anota Y, E y RIE. ¿Hay más o menos obesidad de la esperada? ¿El intervalo de confianza incluye el 1?
2. **Recalcula a mano.** Para esa sección, comprueba que `RIE = Y / E`.
3. **Compara extremos.** Con la tabla por quintiles, ¿cuántas veces mayor es la RIE media del quintil 5 frente al 1?
4. **Cambia la mirada.** Activa el bloque de la renta (`eval: false` → `true`) y describe el gradiente. ¿Es coherente con el del índice de privación?
5. **Pensar crítico.** Encuentra una sección con RIE alta pero IC muy ancho. ¿Recomendarías una intervención solo con ese dato? ¿Qué más pedirías?

## Para saber más {.unnumbered}

::: {#refs}
:::

---

::: {.callout-note appearance="simple" collapse="true"}
## Nota sobre los datos y la reproducibilidad

Los **casos de obesidad son sintéticos**: se generaron por sección y estrato (sexo × edad) a partir de una prevalencia base calibrada con las cifras reales del estudio de obesidad infantil en áreas pequeñas de Baleares (definición OMS), multiplicada por el **riesgo relativo por quintil de privación** estimado en el modelo BYM real del grupo (RIE Q5/Q1 ≈ 1,4). Las **covariables de privación y renta son reales** (SEE IP2011; INE ADRH 2022), agregadas a la sección censal. **No se han utilizado ni publicado microdatos sanitarios.** El código de este documento reproduce íntegramente el análisis a partir de los ficheros de `data/`.
:::
